臺灣高等法院高雄分院民事判決            98年度上字第71號
上  訴  人  傅立德Fried.
被 上 訴人  柯福元
被 上 訴人  柯劉美菊
上列三人共同
訴訟代理人  余景登律師
上  訴  人  國光汽車客運股份有限公司
法定代理人  陳浴生
訴訟代理人  謝英吉律師
上  訴  人  李昆霖
上列當事人間請求侵權行為損害賠償事件，上訴人對於民國98年
1 月8 日臺灣屏東地方法院96年度訴字第653 號第一審判決提起
上訴，本院於民國100 年10月5 日言詞辯論終結，判決如下：
    主  文
原判決關於(一)命上訴人李昆霖、國光汽車客運股份有限公司連帶
給付被上訴人柯福元超過新台幣玖拾柒萬貳仟柒佰玖拾元本息、
連帶給付被上訴人柯劉美菊超過新台幣柒拾萬元本息部分，及上
開部分假執行之宣告；(二)駁回上訴人傅立德後開第三項請求部分
；暨訴訟費用（確定部分除外）之裁判均廢棄。
上開(一)廢棄部分，被上訴人柯福元及柯劉美菊在第一審之訴及其
假執行之聲請均駁回。
上訴人李昆霖、國光汽車客運股份有限公司應再連帶給付上訴人
傅立德新台幣捌仟參佰伍拾貳元，及自民國九十六年九月十一日
起至清償日止，按週年利率百分之五計算之利息。
上訴人其餘上訴均駁回。
第一（確定部分除外）、二審訴訟費用由上訴人李昆霖、國光汽
車客運股份有限公司連帶負擔百分之五十九、上訴人傅立德負擔
百分之二十五、被上訴人柯福元負擔百分之四、餘由被上訴人柯
劉美菊負擔。
本判決第三項得假執行，但上訴人李昆霖及國光汽車客運股份有
限公司以新台幣捌仟參佰伍拾貳元為上訴人傅立德預供擔保後，
得免為假執行。
上訴人傅立德之假執行聲請駁回。
    事實及理由
一、上訴人李昆霖經合法通知，未於言詞辯論期日到場，核無民
    事訴訟法第386 條所列各款情形，爰依上訴人傅立德、被上
    訴人柯福元、柯劉美菊之聲請，由其等一造辯論而為判決，
    合先明。
二、按刑事庭移送民事庭之附帶民事訴訟，僅移送前之訴訟行為
    準用關於刑事訴訟之規定，若移送後之訴訟程序，則應適用
    民事訴訟法，此觀刑事訴訟法第490 條及其但書之規定自明
    。故移送民事庭之附帶民事訴訟，縱其移送前提起此項訴訟
    ，不合刑事訴訟法第487 條所定之要件，而有同法第502 條
    第1 項關於訴之不合法之規定之情形，但其移送後之訴訟程
    序，既應適用民事訴訟法，即屬民事訴訟法第249 條第1 項
    第6 款所謂起訴不備其他要件，仍應依該條項款之規定審查
    ，可補正者，應定期間先命補正，不能補正者，則以裁定駁
    回之。上訴人國光汽車客運股份有限公司（下稱國光公司）
    主張傅立德請求其所有車牌號碼493-FAN 號大型重型機車（
    下稱系爭機車）之修復費用及價值減損部份，並非上訴人李
    昆霖所涉犯業務過失致死罪之事實所生之損害，不能提起附
    帶民事訴訟，原審未遑究明，即遽予准許傅立德關於上開部
    分之請求，應屬違誤云云。查，就傅立德以附帶民事訴訟請
    求國光公司及李昆霖連帶賠償系爭機車之修復費用新台幣（
    下同）84,050元、系爭機車之價值減損200,000 元部分，雖
    不合法，但原審刑事庭未判決駁回，仍裁定移送原審民事庭
    ，裁定移送後，依前開說明，原審民事庭應依民事訴訟法第
    249 條第1 項第6 款之規定審查，原審民事庭乃於民國97年
    2 月22日當庭命傅立德補繳上開請求部分之裁判費3,090 元
    ，傅立德於當日如數補繳在案，有收據在卷可證（見原審卷
    第85頁），傅立德既已補繳，其請求系爭機車修復費用及價
    值減損部分之訴即屬合法，原審就此部分所為判決，難謂有
    何不法之處，是上訴人國光公司所為之上開主張，不足採信
    。
三、上訴人傅立德及被上訴人柯福元、柯劉美菊（下稱傅立德等
    3 人）起訴主張：上訴人李昆霖受僱於上訴人國光公司擔任
    駕駛。於95年11月13日下午15時49分許，駕駛國光公司所有
    車牌號碼FO-098號營業大客車（下稱系爭大客車）沿屏東縣
    屏東市○○○路外側車道由東向西方向直行，途經該路民生
    家商前即台一線399.9 公里北上處，本應注意與併行車輛保
    持安全間隔，而依當時情形，並無不能注意之情形，竟疏未
    注意而與同向由上訴人傅立德騎乘其所有後載其妻即被害人
    柯芳玲之系爭機車發生擦撞，致柯芳玲遭系爭大客車碾壓致
    死，上訴人傅立德則受有臉部、左肩、背部、左肘挫擦傷、
    腰部挫傷等傷害（下稱系爭傷害），系爭機車亦受有損害。
    又上訴人傅立德、柯福元、柯劉美菊分別為被害人柯芳玲之
    配偶、父親、母親，而國光公司為李昆霖之僱用人，對李昆
    霖因執行職務不法侵害傅立德等3 人之權利，依法應負連帶
    賠償責任。為此，依侵權行為之法律關係，請求國光公司與
    李昆霖連帶賠償傅立德等3 人下列損害：(一)傅立德部分：系
    爭機車之修復費用84,050元、系爭機車之價值減損200,000
    元、醫療費用1,498 元、精神慰撫金2,600,000 元（包括因
    其妻柯芳玲死亡，請求精神慰撫金2,500,000 元、及其本人
    受傷，請求精神慰撫金100,000 元），合計2,885,548 元。
    (二)上訴人柯福元部份：為柯芳玲支付醫療費用4,990 元及喪
    葬費用267,800 元、扶養費用為204,453 元〔柯福元係26年
    4 月14日生，於柯芳玲95年11月13日死亡時係69.58 歲，尚
    有平均餘命4.92年，依屏東縣94年度平均每人消費支出166,
    222 元作為扶養標準，柯福元及柯劉美菊除柯芳玲外，尚有
    3 名子女，柯芳玲之扶養義務應為4 分之1 （計算式：166,
    222 元×4.92×1/4 ＝204,453 元，元以下四捨五入）〕、
    精神慰撫金1,30 0,000元，合計1,777,243 元。(三)上訴人柯
    劉美菊部份：扶養費用552,68 8元〔柯劉美菊係27年10月11
    日生，於柯芳玲95年11月13日死亡時係67.5歲，尚有平均餘
    命13.3年，柯芳玲之扶養義務應為4 分之1 （計算式：166,
    222 元×13.3×1/4 ＝552,688 元，元以下四捨五入）〕、
    精神慰撫金1,300,000 元，合計1,852,688 元。又上訴人傅
    立德等3 人各業已領取強制汽車責任保險理賠金500,000 元
    ，扣除上開保險理賠金額後，上訴人國光公司及李昆霖應連
    帶賠償傅立德2,385,548 元、柯福元1,277,243 元、柯劉美
    菊1,352,688 元等語。並聲明求為判決：(一)上訴人國光公司
    及李昆霖應連帶給付上訴人傅立德2,385,548 元、上訴人柯
    福元1,277,243 元、上訴人柯劉美菊1,352,688 元，及均自
    起訴狀繕本送達上訴人國光公司及李昆霖翌日即96年9 月11
    日起至清償日止，按週年利率5%計算之利息。(二)願供擔保，
    請准宣告假執行。
四、上訴人國光公司、李昆霖則以：上訴人傅立德就本件車禍之
    發生亦與有過失。又系爭機車尚未出售，其交易價格未有減
    損，且傅立德等3 人所請求之精神慰撫金金額過高等語置辯
    。並答辯聲明求為判決：(一)駁回傅立德等3 人之訴。(二)如受
    不利之判決，願供擔保請求宣告免為假執行。
五、原審判決上訴人李昆霖及國光公司應連帶給付柯福元1,177,
    243 元（包括醫療費用4,990 元、喪葬費267,800 元、扶養
    費204,453 元、精神慰撫金1,200,000 元，及扣除已領取之
    汽車責任保險理賠金500,000 元後，合計1,177,243 元）、
    柯劉美菊1,252,688 元（包括扶養費552,688 元、精神慰撫
    金1,200,000 元，及扣除已領取之汽車責任保險理賠金500,
    000 元後，合計1,252,688 元）、上訴人傅立德1,214,703
    元（包括醫療費用1,498 元、精神慰撫金1,600,000 元、系
    爭機車修復費用58,205元、系爭機車之價值減損55,000元，
    及扣除已領取之汽車責任保險理賠金500,000 元後，合計1,
    214,703 元），及均自96年9 月11日起至清償日止按週年利
    率5%計算之利息。上訴人傅立德、李昆霖及國光公司就敗訴
    部分均聲明不服，提起上訴，上訴人傅立德上訴聲明求為判
    決：(一)原判決不利於上訴人傅立德部分廢棄。(二)上訴人李昆
    霖、國光公司應再連帶給付上訴人傅立德1,170,845 元，及
    自96年9 月11日起至清償日止按週年利率5%計算之利息。(二)
    願供擔保，請准宣告假執行。傅立德等3 人均答辯聲明求為
    判決：駁回上訴人李昆霖及國光公司之上訴。上訴人李昆霖
    及國光公司上訴聲明求為判決：(一)原判決不利於上訴人李昆
    霖及國光公司部分廢棄。(二)上開廢棄部分，傅立德等3 人在
    第一審之訴及其假執行之聲請均駁回。並答辯聲明求為判決
    ：(一)駁回上訴人傅立德之上訴。(二)如受不利判決，願供擔保
    請准宣告免為假執行。（柯福元及柯劉美菊就敗訴部分未聲
    明不服而告確定）。
六、兩造不爭執事項如下：
  (一)上訴人李昆霖曾受僱於上訴人國光公司擔任司機。於95年11
    月13日下午15時49分許，駕駛上訴人國光公司所有系爭大客
    車自上訴人國光公司麟洛站返回屏東站途中，沿屏東縣屏東
    市○○○路外側車道由東向西方向直行，途經該路民生家商
    前即台一線399.9 公里北上處，與由上訴人傅立德所騎乘其
    所有之系爭機車，後座搭載其妻即被害人柯芳玲，沿同方向
    行駛，因系爭機車左側與系爭大客車之右側發生擦撞，導致
    被害人柯芳玲遭系爭大客車碾壓致死，上訴人傅立德則受有
    系爭傷害，傅立德所有之系爭機車亦有損害。李昆霖所犯之
    刑事業務過失致死罪，經台灣屏東地方法院檢察署（下稱屏
    東地檢署）起訴後，原審於96年10月23日以96年度交訴字第
    63號判處有期徒刑2 年，減為有期徒刑1 年，李昆霖不服，
    提起上訴，為本院以97年度交上訴字第17號判決駁回其上訴
    而告確定。
  (二)上訴人傅立德、被上訴人柯福元及柯劉美菊分別為被害人柯
    芳玲之配偶、父親、母親。柯福元、柯劉美菊共育有包括被
    害人柯芳玲在內共4 名子女。
  (三)被上訴人柯福元因為被害人柯芳玲死亡而支出喪葬費267,80
    0 元及醫療費用4,990 元，共計272,790 元。
  (四)上訴人傅立德因本件車禍受傷而支出醫療費用1,498 元。
  (五)上訴人傅立德、被上訴人柯福元及柯劉美菊已共同具領強制
    汽車責任保險金1,500,000 元，每人各500,000元。
  (六)如被上訴人柯福元及柯劉美菊得請求賠償扶養費，則同意按
    每年166,222 元作為計算賠償金額之基準。
  (七)依日椿電機股份有限公司96至99年度之營利事業所得稅申報
    書記載，96年度之課稅所得額為152,787 元、97年度之課稅
    所得額為49,549元、98年度之課稅所得額為50,126元、99年
    度之課稅所得額為114,946 元。
七、兩造爭執事項如下：(一)就本件車禍之發生，上訴人傅立德是
    否與有過失？(二)上訴人傅立德請求醫療費用、系爭機車修車
    費及減損價值費用、精神慰撫金，是否有理由？(三)被上訴人
    柯福元請求喪葬費用、醫療費用、扶養費用及精神慰撫金，
    是否有理由？(四)被上訴人柯劉美菊請求扶養費用及精神慰撫
    金，是否有理由？茲就此爭執點分述如下：
（一）就本件車禍之發生，上訴人傅立德是否與有過失？
  1.查，上訴人李昆霖於95年11月14日在屏東地檢署偵查時供稱
    ：到肇事地點時，系爭機車在伊「前」方，系爭大客車車頭
    超過系爭機車時，傅立德為了避休旅車（即證人陳進興所駕
    駛9667-GN 休旅車，下稱系爭休旅車) 而稍為外切，致系爭
    機車擦撞系爭大客車之右前輪油箱位置等語（見屏東地檢署
    相驗卷第50頁），而傅立德於95年11月13日在警訊時陳稱：
    伊沿民生東路由東向西行駛，系爭大客車與伊同向行駛，系
    爭大客車在伊「後」方，伊行駛至肇事地點時，遭大客車右
    側車身撞擊機車左側手把，伊因而失控往左側摔倒等情（見
    屏東地檢署相驗卷第9-1 頁），準此，足見係傅立德騎乘系
    爭機車在「前」，李昆霖所駕駛之系爭大客車在「後」。又
    證人李竹雄於95年11月15日警訊時證稱：系爭機車駛至系爭
    休旅車旁時，系爭大客車又從左側來（見屏東地檢署相驗第
    94-1頁），及95年12月26日在屏東地檢署偵查時證稱：系爭
    機車已到系爭休旅車旁時，系爭大客車也到系爭休旅車的位
    置，系爭大客車車頭已超過系爭機車，當時系爭機車閃右邊
    也不是，閃左邊也不是等語（見屏東地檢署相驗卷第108 頁
    ），足見系爭大客車自後超車未保全安全間隔，致發生本件
    車禍，參以屏東地檢署將本件車禍事故之肇事責任送請臺灣
    省高屏澎區車輛行車事故鑑定委員會鑑定結果亦認：「李昆
    霖駕駛大客車超越未保持安全間隔為肇事原因，傅立德駕駛
    大型重機車無肇事原因」，有臺灣省高屏澎區車輛行車事故
    鑑定委員會96年3 月30日高屏澎鑑字第960145號函所附之鑑
    定意見書在卷可參（見屏東地檢署相驗卷第135-137 頁），
    是本件車禍之發生應係李昆霖駕駛系爭大客車自後超越系爭
    機車而未保全安全間隔所致，傅立德無過失，應堪認定。
  2.次查，李昆霖於95年12月26日在屏東地檢署偵查時供稱：撞
    擊地點在系爭休旅車「後」附近撞到的等語（見屏東地檢署
    相驗卷第107 頁），且證人李竹雄於95年12月26日在屏東地
    檢署證稱：撞擊地點在系爭休旅車「後」附近；及證人即駕
    駛系爭休旅車之陳進興於95年11月23日在警訊時證稱：系爭
    機車與系爭大客車相撞地點在系爭休旅車「後」方11公尺處
    等情，並繪製現場圖一份在卷（見屏東地檢署相驗卷第92-1
    、98頁），足見系爭機車與系爭大客車之撞擊地點尚未到達
    系爭休旅車所停放位置，意即撞擊地點在係在休旅車「後」
    方，準此，系爭休旅車既在本件車禍發生前即已停放在該處
    ，且依下開3.所述，系爭機車距離系爭休旅車停放位置約14
    公尺，焉會為閃避停放在前方之休旅車而突然向外行駛致撞
    擊系爭大客車，是上訴人國光公司、李昆霖辯稱：傅立德為
    了避系爭休旅車而稍為外切，致系爭機車擦撞系爭大客車之
    右前輪油箱位置，就本件車禍之發生，應與有過失云云，不
    足採信。
  3.又查，依本件車禍之道路交通事故現場圖與照片（見屏東地
    檢署相驗卷第19頁、第28頁）觀之，照片中所示電信箱乃位
    於系爭大客車之右側中間處，而該處距離系爭機車刮地痕之
    起始位置顯超過9.7 公尺（即機車刮地痕總長）加上4.5 公
    尺（即系爭大客車右側中間偏後處距離系爭機車刮地痕終結
    位置）以上之長度，足見系爭機車遭系爭大客車擦撞而開始
    倒地擦撞道路之處，距離系爭休旅車停放位置約14公尺處，
    且證人即駕駛系爭休旅車之陳進興於95年11月23日在警訊時
    證稱：系爭機車與系爭大客車相撞地點在伊所有之系爭休旅
    車後方11公尺處等情（見屏東地檢署相驗卷第92-1），足見
    系爭機車與系爭大客車之撞擊地點應離系爭休旅車停放處尚
    有相當距離，傅立德自無可能係為閃避前方「遠處」停靠路
    邊之休旅車而突然向左行駛，致擦撞系爭大客車，是上訴人
    辯稱：傅立德為閃避停放路邊之系爭休旅車而擦撞到系爭大
    客車云云，尚難採信。
  4.另國光公司主張：原審刑事庭將本件車禍送請台灣省車輛行
    車事故覆議鑑定委員會覆議，及本院送請交通大學鑑定結果
    ，均認從現場車子的反作用力及車子滑行的方向觀之，係傅
    立德所騎乘之系爭機車向左偏行才發生擦撞，所以傅立德就
    本牛車禍之發生應負較大之過失責任云云，為傅立德等3 人
    所否認。查，依台灣省車輛行車事故覆議鑑定委員會於96年
    8 月27日以府覆議字第0966202628號公文函覆原審刑事庭稱
    ：因系爭休旅車停放位置不明，且究係系爭大客車超越時擦
    撞系爭機車? 抑或系爭機車繞越系爭休旅車煞車減速並向左
    偏行時，與併行之系爭中之大客車擦撞? 等事實無法釐清，
    致無法覆議等情，有該公函在卷可證（附於原審96年度交訴
    字第63號刑事卷），並未認定本件車禍之發生係因傅立德所
    騎乘之系爭機車向左偏行所致。又依交通大學之鑑定意見書
    記載：以大客車與大型重型機車之機動性而言，在相同短距
    離移動過程中，大型重型機車變換行向（向左偏行）之「可
    能」性遠大於大客車變換行向（向右偏行），但因卷附資料
    不足，無得認定該等車輛與系爭肇事之關聯性，恕「無法」
    進行肇事重建，或提供進一步鑑定意見等語（見本院卷第19
    3 、194 頁），顯未能明確鑑定本件車禍之肇事責任歸屬，
    且其未考量上開1.關於上訴人李昆霖在屏東地檢署之供述及
    證人李竹雄在警訊及屏東地檢署之證述，僅憑系爭機車之機
    動性較系爭大客車之機動性優，即認系爭機車變換行向（向
    左偏行）之「可能」性遠大於系爭大客車變換行向（向右偏
    行），不免偏頗，故此部分之鑑定結果尚難採為有利於李昆
    霖及國光公司之證據，是國光公司之上開主張，亦屬無據。
  5.綜上，本件車禍之發生係因李昆霖自後超車未保持安全間隔
    所致，傅立德並無過失，又因本件車禍致柯芳玲遭系爭大客
    車碾壓致死，上訴人傅立德則受有系爭傷害，其等死亡及受
    傷與上訴人李昆霖之過失行為間顯有相當因果關係，故傅立
    德等3 人請求上訴人國光公司、李昆霖連帶賠償損害，自屬
    有據。
（二）上訴人傅立德請求醫療費用、機車修車費及減損價值費用
      、精神慰撫金，是否有理由？
  1.醫療費用：傅立德因本件車禍受有系爭傷害，因此支出醫療
    費用1,498 元，為李昆霖及國光公司所不爭執，故傅立德請
    求李昆霖及國光公司連帶賠償醫療費用1,498 元及其法定遲
    延利息，應予准許。
  2.按不法毀損他人之物者，被害人得請求賠償其物因毀損所減
    少之價額，民法第196 條定有明文；再按物被毀損時，被害
    人除得依民法第196 條請求賠償外，並不排除民法第213 條
    至第215 條之適用，依民法第196 條請求賠償物被毀損所減
    少之價額，得以修復費用為估定之標準，但以必要者為限，
    例如修理材料以新品換舊品，應予折舊，此有最高法院77年
    度第9 次民庭會議決議可資參照。查，證人即為傅立德修理
    系爭機車之吳正文於原審證稱：系爭機車之修理項目是調整
    到可以行駛之狀況，估價單所載之各項金額均係零件價格，
    無工資等語（見原審卷第141 頁），並有估價單在卷可證（
    見原審附民卷第13頁），足見系爭機車確有受損，需待修理
    始可騎乘，且傅立德所請求之系爭機車修復費84,050元均是
    材料費，依上開最高法院決議，應予折舊，是李昆霖及國光
    公司辯稱：系爭機車經調整已可騎乘，毋庸修理云云，及傅
    立德辯稱：毋需折舊云云，均不足採信。又依86年12月30日
    行政院台86財字第52051 號函所頒之「固定資產耐用年數表
    」，機車之耐用年數為3 年，則依平均法計算其每年折舊千
    分之333 ，並參酌營利事業所得稅查核準則第95條第6 款規
    定「固定資產提列折舊採用平均法或定率遞減法者，以1 年
    為計算單位，其使用未滿1 年者，按實際使用之月數相當於
    全年之比例計算之，不滿1 月者，以1 月計」之規定。另系
    爭機車之出廠日期為95年1 月（見原審卷第80頁之行車執照
    ），於95年11月3 日發生本件車禍時已使用10個月，扣除折
    舊後，得請求賠償金額為66,540元（計算式：殘價＝取得成
    本÷（耐用年數＋1 ）；84,050元÷（3 ＋1 ）＝21,012.5
    元；折舊額＝（取得成本－殘價）×折舊率×年數）即（84
    ,050元－21,012.5元）x0.333x10/12=17,493 元，元以下四
    捨五入；84,050元－17,493元=66,557 元），是扣除原審判
    准之58,205元後，傅立德得請求李昆霖及國光公司再連帶給
    付8,352 元（66,557元－58,205元=8,352元）及其法定遲延
    利息，逾此部分之請求，應予駁回。
  3.又傅立德主張系爭機車經本件車禍事故受損後，其價值減損
    20萬元云云，為李昆霖及國光公司所否認。查，證人吳正文
    於原審證稱： 系爭機車之新車價格為55萬元，如沒有出事，
    在市場之價格可以6 折出售，出事後，再減1 折即以5 折出
    售等語（見原審卷第140 頁），準此，如無本件車禍事故發
    生，則系爭機車之一般市場價格為33萬元（550,000 元x0.6
    =330,000元），因本件車禍事故致市場價格減至275,000 元
    （550,000 元x0.5 =275,000 元），雖經修復，仍減損價值
    55,000元（330,000 元－275,000=55,000元），是傅立德請
    求系爭機車之價值減損55,000元及其法定遲延利息，應予准
    許，逾此之請求，應屬無據。上訴人國光公司、李昆霖辯稱
    ：系爭機車尚未出售，其交易價格未有減損云云，不足採信
    。
  4.精神慰撫金：
    (1)上訴人傅立德因本件車禍致受有系爭傷害，迄今其背部常
      感疼痛而無法久立，亦無法從事劇烈運動或勞力密集工作
      ，有診斷證明書為證（見原審卷第81頁），精神上應受有
      痛苦，其請求李昆霖及國光公司連帶賠償精神慰撫金，應
      屬有據，本院審酌傅立德之傷勢，其係廚師、學歷為德國
      之餐飲學校畢業（見本院卷第219 頁），本件車禍發生前
      ，每月淨所得平均25萬元，現無法長久站立工作，每月工
      作淨所得僅約12萬元、無不動產；李昆霖係高中肄業、於
      本件車禍發生時係擔任駕駛、無不動產，此有稅務電子閘
      門財產所得調件明細表在卷可參等一切情狀，本院認原審
      判准10萬元及其法定遲延利息，應稱妥適。
    (2)上訴人傅立德因本件車禍致驟失配偶柯芳玲，並喪失在我
      國之依靠，精神當受有極大之痛苦，本院審酌傅立德為澳
      大利亞人，於90年間與柯芳玲結婚而居留臺灣，夫妻二人
      同心協力經營餐廳以維生計，因此事故驟失配偶，又身處
      異鄉，頓失依靠實倍感悽涼，又傅立德係廚師、學歷為德
      國之餐飲學校畢業，本件車禍發生前，每月淨所得平均25
      萬元，現無法長久站立工作，每月工作淨所得僅約12萬元
      、無不動產；李昆霖係高中肄業、於本件車禍發生時係擔
      任駕駛、無不動產，此有稅務電子閘門財產所得調件明細
      表在卷可參等一切情狀，本院認原審判決李昆霖及國光公
      司應連帶賠償傅立德精神慰撫金150 萬元及其法定遲延利
      息，亦稱妥適，傅立德逾此部分之請求，不予准許。
  5.綜上，傅立德請求李昆霖及國光公司連帶給付1,223,055 元
    （1,498 元+ 66,557元+55,000 元+ 100,000 元+ 1,500,00
    0 元－500,000 元= 1,223,055 元）及其法定遲延利息。
（三）被上訴人柯福元請求喪葬費用、醫療費用、扶養費用及精
      神慰撫金，是否有理由？
  1.醫療費用：柯福元為被害人柯芳玲支出醫療費用4,990 元，
    為李昆霖及國光公司所不爭執，自堪認屬實，是柯福元此部
    分之請求，應予准許。
  2.喪葬費用：柯福元為被害人柯芳玲支出喪葬費用267,800 元
    ，為李昆霖及國光公司所不爭執，自堪認屬實，是柯福元此
    部分之請求，應予准許。
  3.扶養費用部分：按民法民法第1117條規定：「受扶養權利者
    ，以不能維持生活而無謀生能力者為限。」、「前項無謀生
    能力之限制，於直系血親尊親屬，不適用之。」，查，被上
    訴人柯福元於本院自承：現靠在墾丁經營類似民宿為生等語
    （見原審卷第139 頁），又柯福元尚有投資日椿電機股份有
    限公司140 萬元，而依日椿電機股份有限公司96至99年度之
    營利事業所得稅申報書記載，96年度之課稅所得額為152,78
    7 元、97年度之課稅所得額為49,549元、98年度之課稅所得
    額為50,126元、99年度之課稅所得額為114,946 元等情，為
    兩造所不爭執，足見日椿電機股份有限公司係有價值之公司
    ，柯福元應可維持生活，依前揭規定，不得請求李昆霖及國
    光公司連帶賠償扶養費。
  4.精神慰撫金：柯福元係被害人柯芳玲之父，其年老慘遭喪女
    之痛，精神上當受有極大之痛苦，本院斟酌上訴人李昆霖之
    過失情形、柯福元係初中肄業、現在墾丁經營類似民宿為生
    、有投資日椿電機股份有限公司140 萬元、無不動產；李昆
    霖係高中肄業、於本件車禍發生時係擔任駕駛、無不動產，
    此有稅務電子閘門財產所得調件明細表在卷可參等一切情狀
    ，本院認原審判決李昆霖及國光公司應連帶賠償柯福元精神
    慰撫金120 萬元及其法定遲延利息，堪稱妥適。
  5.綜上，柯福元得請求李昆霖及國光公司連帶給付972,790 元
    （4,990 元+ 267,800 元+1,200,000元－500,000 元=972,7
    90元）及其法定遲延利息。
（四）被上訴人柯劉美菊請求扶養費用及精神慰撫金，是否有理
      由？
  1.扶養費用部分：按民法民法第1117條規定：「受扶養權利者
    ，以不能維持生活而無謀生能力者為限。」、「前項無謀生
    能力之限制，於直系血親尊親屬，不適用之。」，查，被上
    訴人柯劉美菊於本院自承：現靠在墾丁經營類似民宿為生等
    語（見本院卷第139 頁），又柯劉美菊尚有投資日椿電機股
    份有限公司140 萬元，而依日椿電機股份有限公司96至99年
    度之營利事業所得稅申報書記載，96年度之課稅所得額為15
    2,787 元、97年度之課稅所得額為49,549元、98年度之課稅
    所得額為50,126元、99年度之課稅所得額為114,946 元等情
    ，為兩造所不爭執，足見日椿電機股份有限公司係有價值之
    公司，柯劉美菊應可維持生活，依前揭規定，不得請求李昆
    霖及國光公司連帶賠償扶養費。
  2.精神慰撫金：柯劉美菊係被害人柯芳玲之母，其年老慘遭喪
    女之痛，精神上當受有極大之痛苦，本院斟酌上訴人李昆霖
    之過失情形、柯劉美菊係小學畢業、現在墾丁經營類似民宿
    為生書、有投資日椿電機股份有限公司140 萬元、無不動產
    ；李昆霖係高中肄業、於本件車禍發生時係擔任駕駛、無不
    動產，此有稅務電子閘門財產所得調件明細表在卷可參等一
    切情狀，本院認原審判決李昆霖及國光公司應連帶賠償柯劉
    美菊精神慰撫金120 萬元及其法定遲延利息，堪稱妥適。
  3.綜上，被上訴人柯劉美菊得請求李昆霖及國光公司連帶給付
    700,000 元（1,200,000 元－500,000 元= 700,000 元）及
    其法定遲延利息。
八、綜上所述，傅立德、柯福元、柯劉美菊本於侵權行為之法律
    關係，分別請求李昆霖及國光公司應連帶給付1,223,055 元
    、972,790 元、700,000 元，及均自起訴狀繕本送達上訴人
    國光公司及李昆霖翌日即96年9 月11日起至清償日止，按週
    年利率5%計算之利息，為有理由，應予准許。逾此所為請求
    ，為無理由，應予駁回。又，上開判命李昆霖及國光公司應
    連帶給付柯福元、柯劉美菊部分，及給付傅立德中之1,214,
    703 元本息部分，原審判決李昆霖及國光公司如數給付，於
    法尚無不合，李昆霖及國光公司仍執前詞上訴，為無理由，
    應予駁回。另上開判命李昆霖及國光公司應連帶給付傅立德
    中之8,352 元本息部分，原審判決傅立德敗訴，於法不合，
    上訴意旨就此部分指摘原判決不當，求予廢棄改判，為有理
    由，爰改判如主文第3 項所示，並依職權宣告假執行（傅立
    德聲請供擔保宣告假執行部分，應予駁回），及依李昆霖、
    國光公司之聲請，核定相當擔保金額而宣告免為假執行。至
    於原審判決李昆霖及國光公司應連帶給付柯福元扶養費204,
    453 元本息及柯劉美菊扶養費552,688 元本息部分，原審判
    決李昆霖及國光公司敗訴，於法不合，上訴意旨就此部分指
    摘原判決不當，求予廢棄改判，為有理由。再者，就上開傅
    立德請求不予准許即1,162,493 元本息部分，原審判決傅立
    德敗訴，於法亦無不合，傅立德此部分之上訴，應予駁回，
    其假執行之聲請亦失所附麗，應併予駁回。
九、本件事證已臻明確，兩造其餘攻擊防禦方法於本件判決結果
    不生影響，故不再一一論述。又國光公司請求傳訊證人吳正
    文證明系爭機車減損價值，本院認吳正文已於原審證述明確
    ，無再傳訊之必要，故不予傳訊，併此明。
十、據上論結，本件上訴人傅立德、李昆霖及國光公司之上訴均
    為一部有理由，一部無理由，依民事訴訟法第450 條、第44
    9 條第1 項、第79條、第85條第1 項但書、第2 項、第463
    條、第385 條第1 項前段，判決如主文。
中    華    民    國  100     年    10    月    26    日
                            民事第三庭
                                審判長法官  吳登輝
                                法      官  魏式璧
                                法      官  鄭月霞
以上正本證明與原本無異。
如對本判決上訴，須於判決送達後20日內向本院提出上訴狀，其
未表明上訴理由者，應於上訴後20日內向本院提出上訴理由書（
均須按他造當事人之人數附繕本）。上訴時應提出委任律師或具
有律師資格之人之委任狀，並依附註條文規定辦理。如委任律師
提起上訴者，應一併繳納上訴審裁判費。
中    華    民    國  100     年    10    月    26    日
                                書  記  官  郭蘭蕙
附註：
民事訴訟法第466 條之1：
對於第二審判決上訴，上訴人應委任律師為訴訟代理人，但上訴
人或其法定代理人具有律師資格者，不在此限。
上訴人之配偶、三親等內之血親、二親等內之姻親，或上訴人為
法人、中央或地方機關時，其所屬專任人員具有律師資格並經法
院認適當者，亦得為第三審訴訟代理人。
第1 項但書及第2 項情形，應於提起上訴或委任時釋明之。